【裁判字號】    88,簡上,187
【裁判日期】    891227
【裁判案由】    侵權行為損害賠償
【裁判全文】
臺灣板橋地方法院民事判決  八十八年度簡上字第一八七號
    上  訴  人  甲○○
                          送達.
                                      住台北縣土城市○○路○段二六一號二樓
    被 上訴 人  丙○○    住台北縣板橋市○○路○段三十號
    訴訟代理人  林秋松律師
右當事人間請求損害賠償事件，上訴人對於中華民國八十八年三月十九日本院板橋簡
易庭八十八年度重簡字第一二二號第一審判決提起上訴，本院判決如左：
    主      文
上訴駁回。
第二審訴訟費用由上訴人負擔。
    事      實
甲、上訴人方面：
  一、聲明：
    （一）原判決不利於上訴人部分廢棄。
    （二）右廢棄部分被上訴人在第一審之訴駁回。
    （三）如受不利判決，請准上訴人供擔保免為假執行。
  二、陳述：除與原判決記載相同者，茲引用之外，補稱：
    （一）原審法院判決上訴人敗訴，其理由係採信被上訴人主張有關雙方之租賃契
          約中「‧‧‧約定承租人有改裝之必要時，應取得出租人之同意後始得自
          行改裝，但不得損害原有建物，承租人於還房屋時應回復原狀，否則應負
          損害賠償之責。被告承租系爭房屋後，將屋內原有之浴室及廚房拆除變更
          位置，管線亦遭變更，詎被告於八十七年九月一日搬離系爭房屋，竟未依
          約將房屋回復原狀，且就其因幼教場所所為之裝潢亦未為拆除，並阻塞排
          水管致樓下房屋之天花板漏水，經原告雇工將系爭房屋回復原狀，共支出
          三十五萬元，緣依約請求被告賠償三十五萬元」云云，惟被上訴人嚴重悖
          離事實，上訴人於原審又未收開庭通知，致遭一造辯論判決，蓋：
        (1)按雙方當初承租該房屋時，即已表明要作為安親班之用，並因原浴室及廚
          房老舊骯髒雜亂，故經被上訴人之同意，更改浴室及廚房，並因經營之需
          ，施以隔間及鋪設地板。後因雙方合意終止租約，被上訴人當時要求上訴
          人將地板及隔間拆除，上訴人即依其要拆除，其餘部分被上訴人表示以現
          況返還即可，不用再回復原狀，並立即開立支票返還押租金，此不僅有被
          上訴人所開立之票據號碼：0000000，金額新台幣（下同）六萬元
          之支票可稽（上訴人已存入寶島商業銀行，0000000000000
          0，陳珍珍帳戶），並有陳珍珍老師及廚工吳春蘭媽媽可證。若被上訴人
          當時確有要求將浴室及廚房回復原狀，上訴人沒有依照被上訴人之要求，
          則被上訴人豈可能輕易返還押租金？
        (2)有關樓下漏水乙事，絕非上訴人改裝所造成。蓋該房屋老舊，一樓會漏水
          乃因整棟公寓水管使用太久之故。每每三、四樓不用水，一樓就不會漏水
          ，此不僅一樓知悉此種情況，即在雙方終止租約前，上訴人於八十七年七
          月間被上訴人即曾僱工修護承租之二樓地板水管，將地板挖開一個大洞（
          造成半個月上訴人無法上課），進行試驗性修補，事後一樓仍漏水；後又
          於同年八月十五日左右，再行僱工修繕一樓漏水仍不見改善。工人當即告
          知上訴人，是整棵公寓排水系統之問題，不是承租二樓的問題，亦即乃三
          、四樓用水，因水管老舊，積塞不通，造成一樓漏水。
        (3)以承租之二樓，排水系統乃自設管線獨立排放於下水溝，並未將廢水引入
          公寓排水系統，亦即承租前就不通，一樓的牆壁滲水，是因埋於牆壁中的
          水管滲出，而水管當中之廢水，是三、四樓所排放的，與二樓無關，尤與
          更動設施無涉。更何況變更浴室、廚房是因太過髒亂，被上訴人事先同意
          變更，事後亦同意不必回復，已如前述。
        (4)故其起訴狀稱「被告於八十七年九月一日搬離系爭房屋，竟依約將房屋回
          復原狀，且就其因幼教場所所為之裝潢亦未為拆除，並阻塞排水管致樓下
          房屋之天花板漏水，經原告雇工將系爭房屋回復原狀」云云，實是嚴重顛
          倒是非。
        (5)如被上訴人有要求回復原狀，而上訴人未依其所求，必會從押金中扣抵，
          然被上訴人並沒有任何意見或保留。而排水系統漏水，則是公寓老舊之故
          ，與上訴人之租約或回復原狀問題自無任何關係。
    （二）綜上所述，租約雙方已合意終止，回復原狀之義務上訴人已給付完畢（如
          隔間及地板已拆除），或已經被上訴人事先同意變更又事後免除回復原狀
          之義務（如浴室及廚房之改裝），上訴人自無任何義務未履行，故被上訴
          人於原審之訴即無理由。
  三、證據：除援用第一審所提證據外，補提陳珍珍於寶島商業銀行活期儲蓄存款存
      摺影本一件為證，並請求訊問陳珍珍、吳春蘭。
乙、被上訴人方面：
  一、聲明：如主文所示。
  二、陳述：
    （一）依兩造之租賃契約書第九條規定：「房（店）屋有改裝設施之必要時，乙
          方取得甲方之同意後得自行裝設，但不得損害原告建築，乙方（即承租人
          ）於交還房（店）屋時自應負責回復原狀，否則應負損害賠償」。本件上
          訴人自八十五年十一月二十五日承租被上訴人所有坐落台北縣板橋市○○
          路一一九號及一二一號之二樓房屋全部，期限到八十八年十一月二十四日
          ，每月租金三萬元。
    （二）上訴人因經營幼教場所需要，將屋內所有之浴室及廚房拆除，變更位置，
          移動原來二座抽水馬桶，更改屋內電路電，拆裝原來室內裝潢，將內牆壁
          挖得千瘡百孔，最嚴重者將室內後段填高，不慎阻塞排水管，致樓下店面
          天花板經常漏水。於八十七年九月一日上訴人搬離系爭房屋交還時，並無
          依約回復原狀，有原告在第一審時所提八張相片附卷可稽。
    （三）惟上訴人一再刁難，不交出房屋鑰匙，被上訴人無法修理房屋，地板漏水
          嚴重，在無可奈何下，才不得已返還押金六萬元，但並未表示拋棄害賠償
          。至上訴人遷離交屋後，被上訴人僱旻嘉工程有限公司負責人林振文前來
          追查漏水原因，及回復裝潢，才查知上訴人為填高室內後段地板，不慎將
          排水孔堵塞，以致三、四樓之水管堵塞，不暢通排水，因而造成地板漏水
          嚴重（未承租上訴人以前沒有此現象）。經旻嘉工程有限公司負責人林振
          文之修理費共支出三十萬六千八百元，有已庭呈之估價單二份及統一發票
          二張可稽。而回復衛浴設備及電線方面，則僱請佳慶電器水電行負責人丁
          立宇前來工作，而支出費用共計三萬五千二百元，有被上訴人已呈庭之佳
          慶電器水電行八十七年九月之收據二張及估價單一張可稽，是上訴人之上
          訴理由顯然推託曲解，並不實在。
  三、證據：除援用第一審所提證據外，補提台北縣板橋市○○路一一九號、一二一
      號二樓房屋之建築平面圖一份為證，並請求訊問林振文、吳盛田、陳德輝。
    理      由
一、本件上訴人經合法通知，未於言詞辯論期日到場，核無民事訴訟法第三百八十六
    條各款所列情形，爰依被上訴人之聲請，由其一造辯論而為判決。
二、被上訴人於原審起訴主張：上訴人向其承租坐落台北縣板橋市○○路一一九號、
    一二一號之二樓房屋，供作幼教場所之用，約定租期自八十五十一月二十五日起
    至八十八年十一月二十四日止，每月租金三萬元，並約定房屋有改裝設施之必要
    時，上訴人取得被上訴人之同意後得自行裝設，但不得損害原有建築，上訴人於
    交還房屋時應負責回復原狀，否則應負損害賠償。被告承租系爭房屋後，將屋內
    原有浴室及廚房拆除變更位置，移動原來二座抽水馬桶，更改屋內電路電線，拆
    裝原來室內裝潢，將內牆壁挖得千瘡百孔，最嚴重者將室內後段填高，不慎阻塞
    排水管，致樓下店面天花板經常漏水。嗣於八十七年九月一日上訴人提前終止租
    約搬離系爭房屋時，竟未依約將房屋回復原狀，經原告雇工回復原狀，共計支出
    三十五萬元，爰依約請求被告賠償等語。
三、上訴人則以：其承租系爭房屋時即已表明要作為安親班之用，因原浴室及廚房老
    舊又骯髒雜亂，經被上訴人同意更改為浴室及廚房，並因經營之需要，施以隔間
    及鋪設地板。後因雙方合意終止租約，被上訴人僅要求上訴人將地板及隔間拆除
    ，其餘部分則以現況返還即可，不用再回復原狀，並立即開立支票返還押租金予
    上訴人，是被上訴人當時如確有要求將浴室及廚房回復原狀，而上訴人沒有依照
    被上訴人之要求為之，被上訴人自無可能輕易返還押租金。又一樓漏水乙事絕非
    上訴人改裝所造成，而係因整棟公寓水管使用太久之故，且上訴人承租之二樓排
    水系統乃自設管線獨立排放於下水溝，並未將廢水引入公寓排水系統，一樓的牆
    壁滲水，是因埋於牆壁中的水管滲出，而水管當中之廢水，是三、四樓所排放的
    ，與二樓無關，尤與更動設施無涉云云，資為抗辯。
四、查被上訴人主張上訴人向其承租坐落台北縣板橋市○○路一一九號、一二一號之
    二樓房屋，約定租期自八十五十一月二十五日起至八十八年十一月二十四日止，
    每月租金三萬元，雙方訂有契約書，並於第九條約定房屋有改裝施設之必要時，
    上訴人取得被上訴人之同意後得自行裝設，但不得損害原有建築，上訴人於交還
    房屋時應負責回復原狀，否則應負損害賠償。被告承租系爭房屋後，將屋內原有
    浴室及廚房拆除變更位置，拆除原有裝潢，並將室內後段地坪填高，上訴人於租
    約終止搬離時並未將上開改裝部分回復原狀，被上訴人自行雇工回復，共計支出
    三十四萬二千元等情，業據提出房屋租賃契約書一份、估價單三紙、收據影本四
    紙、系爭房屋建築平面圖一紙為證，復據上訴人所不爭執，自堪信為真實。
五、上訴人雖辯稱其回復原狀之義務業據被上訴人同意免除，惟查：（一）上訴人辯
    稱其回復原狀義務已為被上訴人同意免除乙節，固據證人陳珍珍證述在卷，惟證
    人陳珍珍與上訴人係夫妻，其二人關係密切，涉有利害，其證言是否無偏頗而可
    採信，本非無疑，且被上訴人聲請訊問之證人陳德輝於本院審理時到場證稱：「
    八十七年八、九月時，我和被上訴人去出租房子的地方，當天被上訴人跟我表示
    他租房子給人家，人家要交還鑰匙給他，但對方態度不好，要我陪他一起去，到
    現場看很亂，有一些裝潢已經拆除了，我看到上訴人口氣很不好，很大聲，後來
    沒有結論就走了，當天鑰匙也沒有交還」等語，亦與證人陳珍珍所言不符，是證
    人陳珍珍前開證言自難採信。（二）上訴人另以被上訴人如未同意不用回復原狀
    ，豈有可能返還押租金六萬元為由，用以佐證被上訴人確有同意免除其所負之回
    復原狀義務，被上訴人對此則辯稱：其係因上訴人一再刁難，不交出房屋鑰匙，
    無法修理房屋，地板漏水嚴重，在無可奈何下，不得已返還押金，但並未表示拋
    棄害賠償等語。查上訴人提前終止租約後並未立即交還鑰匙予被上訴人，業據證
    人陳德輝證述如前，而上訴人承租系爭房屋係供幼教場所使用，改裝部分甚多，
    拆除後現場甚為雜亂，亦有卷附現場照片九幀可憑，此外參酌被上訴人自行僱工
    回復之費用即高達三十餘萬元，所費不眥，衡情被上訴人應無可能同意免除上訴
    人回復原狀之義務，故被上訴人稱其係為早日取回房屋修理，因而返還押租金，
    即非不足採信。被上訴人返還押租金既不足以證明上訴人依約回復原狀之義務獲
    得免除，上訴人就此復未能另行舉證以其說，是其辯稱回復原狀之義務業據被上
    訴人同意免除云云，即無足採。
六、本件上訴人於租得系爭房屋後將屋內原有浴室及廚房拆除變更位置，拆除原有裝
    潢，重新隔間，並將室內後段地坪填高而有改裝施設之情，則其於交還房屋時依
    約原應將之回復原狀，否則即應賠償損害，惟上訴人於搬離後並未回復原狀，已
    如前述，故被上訴人為回復原狀而支出之費用自堪認係被上訴人因此所受之損害
    。查上訴人因將室內地坪墊高，原有排水管路被封死，造成一樓滲水，又將浴室
    及廚房各一間拆除做為教室使用，每間教室油潻顏色不同，並因重新裝潢之故，
    將原有電線線路剪斷，致無法使用，經被上訴人僱工依系爭建物原來埋設管線位
    置隔間，並備置衛浴教備及重新粉刷油潻，拆除墊高之地坪，共計支出三十四萬
    二千元等情，業據證人即施工人員林振文、吳盛田到場證述屬實，並有估價單三
    紙、收據影本四紙在卷可稽，足認被上訴人支出之前揭費用確係為回復房屋原狀
    所必要，並為被上訴人因上訴人未回復原狀而受之損害，是被上訴人依兩造簽訂
    之房屋租賃契約第九條約定，請求上訴人給付回復系爭房屋原狀費用三十四萬二
    千元，為有理由，應予准許。原審據此認定，判命上訴人給付被上訴人三十四萬
    二千元且為假執行之宣告，並駁回被上訴人其餘之訴，核無不合。上訴意旨指摘
    原判決不當，求予廢棄改判，為無理由，應予駁回。
七、又本件訴訟標的金額僅三十四萬二千元，其因上訴所得受之利益未逾一百萬元，
    依民事訴訟法第四百六十六條第一項規定，不得上訴第三審，本件判決因不得上
    訴，於宣判後即告確定，自不生假執行問題，上訴人雖請求供擔保免為假執行，
    惟本確定判決既無假執行可言，自無供擔保宣告免為假執行之必要，併此敘明。
八、據上論結，本件上訴為無理由，依民事訴訟法第四百三十六條之一第三項、第四
    百六十三條、第三百八十五條第一項前段、第四百四十九條第一項、第七十八條
    、判決如主文。
中      華      民      國    八十九    年    十二      月    二十七    日
                                  臺灣板橋地方法院民事第三庭
~B審判長法  官  游婷麟
~B      法  官  許月珍
~B      法  官  程怡怡
右正本證明與原本無異
本判決不得上訴
中      華      民      國    八十九    年    十二      月      三十    日
~B      法院書記官  劉昌明


司法院資訊處製作；財團法人民間司法改革基金會備份。
